臺灣基隆地方法院刑事判決　
111年度金訴字第65號
公  訴  人  臺灣基隆地方檢察署檢察官
被      告  歐志勇


上列被告因犯幫助詐欺案件，經檢察官提起公訴（110年度偵字
第8407號）及移送併辦（111年度偵字第1563號），本院判決如
下：
    主  文
歐志勇幫助犯詐欺取財罪，處有期徒刑參月，如易科罰金，以新
臺幣壹仟元折算壹日。
    事  實
一、歐志勇依一般人社會生活經驗，知悉無正當理由徵求他人提
    供金融帳戶之存摺、提款卡及密碼者，極有可能利用該等帳
    戶為與財產有關之犯罪工具，而可預見金融帳戶被他人利用
    以遂行渠等為詐欺犯罪，竟仍容任所提供之金融帳戶可能被
    利用，造成詐欺取財結果之發生，而基於幫助他人實施詐欺
    取財之不確定故意，於民國110年10月14日至17日間之某日
    ，將其所申請之萬里郵局帳號000-00000000000000帳戶（下
    稱郵局帳戶）之存摺、提款卡、密碼，提供予真實年籍姓名
    不詳之成年人使用。後該不詳成年人於110年10月17日，以
    電話向林淑貞詐稱：在蝦皮購物訂單錯誤，下單10台，要解
    除須使用ATM、網路轉帳等語，使林淑貞陷於錯誤，於110年
    10月17日17時41分、17時42分許，分別匯款新臺幣（下同）
    99,857元、50,123元至郵局帳戶，旋遭上開不詳成年人提領
    一空。
二、案經林淑貞訴由新北市政府警察局金山分局報告臺灣基隆地
    方檢察署檢察官偵查起訴。
    理  由
壹、程序方面：本件認定事實所引用之卷證資料，屬於傳聞之供
    述證據部分，檢察官及被告歐志勇於本院審理時均稱同意有
    證據能力等語（見本院卷第96至98頁），而本院審酌該等言
    詞陳述作成時之情況，並無證據證明係違背法定程序或違反
    陳述者意願所取得，且本院認為均適當得為證據，依刑事訴
    訟法第159 條之5 第1 項之規定，均應有證據能力；而其餘
    非供述證據資料，亦查無係違背法定程序而取得，自均應有
    證據能力。
貳、實體方面：
一、事實認定之理由：
  ㈠訊據被告固坦承郵局帳戶為其所申設，惟矢口否認有何幫助
    詐欺之犯行，辯稱：郵局帳戶的存摺、提款卡是我去應徵加
    油站的時候遺失，我因為怕忘記密碼，所以把密碼寫在紙條
    上丟進提款卡的小袋子裡，剛好那幾天沒有使用，我先去郵
    局詢問，郵局說我的帳戶已經被列為警示帳戶，去萬里的派
    出所問，警察也說列為警示帳戶無法辦理報案，我之前被關
    過，知道賣帳戶的行情約4,000多、5,000元，我不可能為了
    這些錢害我假釋被撤銷云云。惟查：
  ①郵局帳戶係被告所申設。而告訴人林淑貞確於上述時間，遭
    不詳成年人詐騙而分別匯款至郵局帳戶等情，業據被告於警
    詢、偵訊及本院審理時均供承在案（見偵8407卷第9至12頁
    、第117至119頁，本院卷第91至101頁、137至146頁），核
    與證人方薏婷於警詢時之證述，證人即告訴人林淑貞於警詢
    時之指述（見偵8407卷第13至15頁、第17至19頁）均大致相
    符，復有郵局帳戶交易明細、新北市政府警察局蘆洲分局集
    賢派出所受理詐騙帳戶通報警示簡便格式表、金融機構聯防
    機制通報單、中國信託銀行自動櫃員機交易明細、告訴人林
    淑貞之存摺封面及內頁交易明細、告訴人林淑貞與詐騙集團
    之通話紀錄、中華郵政股份有限公司111 年2 月18日儲字第
    1110050892號函及所附帳戶基本資料、金融卡變更資料、存
    簿變更資料及提款卡密碼錯誤紀錄、111年3月8日儲字第111
    0063751號函及所附資料、新北市政府警察局金山分局111 
    年2 月22日新北警金刑字第1114293137號函在卷可稽（見偵
    8407卷第45頁、第51至63頁、第67至77頁，本院卷第75至83
    頁、第105至111頁），足見被告申設之郵局帳戶，遭不詳成
    年人供作詐欺取財犯行使用，此部分之事實首堪認定。
  ②被告雖以前詞置辯，惟按刑法上之故意犯，可分為直接故意
    與不確定故意，所謂不確定故意即指行為人對於構成犯罪之
    事實，預見其發生而其發生並不違反其本意，刑法第13條第
    2 項定有明文。衡之金融帳戶事關所有人個人財產權益之保
    障，無論存摺、印鑑或提款卡等專屬性質均高，若落入不明
    人士手中，除存款有遭盜領之風險，亦極可能被利用為取贓
    之犯罪工具，倘連同密碼一同遺失時，遭盜用之可能性更高
    ，一般人皆有妥為保管以防止他人任意使用之認識，一旦遺
    失，理當於發現後立即處理，如儘速前往金融機構辦理掛失
    止付或至警察機關報案，以維自身信用與權益；復提款卡為
    利用各金融機構所設置之自動櫃員機領取款項之重要憑證，
    而提款卡設定密碼之目的，亦係避免倘因遺失、被竊或其他
    原因離本人持有時，取得該提款卡之人，若未經原持卡人告
    知密碼，即難以持用該提款卡。被告雖辯以郵局帳戶係遺失
    云云，然該帳戶既為其頻繁使用，被告尚明確知悉遺失之具
    體時、地（即前往某加油站應徵時所攜帶，其後即遺失），
    卻未即時報警或掛失，實與常情有異。復觀諸郵局帳戶之交
    易明細資料，於110年10月14日餘額僅剩34元，與一般詐欺
    集團取得人頭帳戶多屬餘額甚少之型態相同，復參之被告於
    本院審理中始終陳稱提款卡之密碼為其出生年月日（063929
    ），可輕易背誦出來，以一般人需妥善保管銀行帳戶密碼之
    常識，被告縱使害怕遺忘，大可將密碼與提款卡分別保管，
    被告竟將上開密碼書寫在紙條上與提款卡置於同處，更增可
    疑，末按詐欺集團成員若使用他人遺失之金融帳戶作為犯罪
    工具，因向他人詐騙之款項，隨時可能因帳戶所有人掛失止
    付而無法提領，手段大費周章，獲利功虧一簣，實屬冒險，
    從而詐欺集團定係使用已得帳戶所有人同意使用之帳戶，以
    確保能順利取贓，斷不可能使用來路不明而無法掌控之帳戶
    ，作為詐欺取財犯罪之轉匯工具。綜上所述，被告辯稱郵局
    帳戶存摺、提款卡與密碼紙條一併遺失，始遭詐欺集團盜用
    一情，有諸多疑點且與常情不符，應係臨訟卸責之詞，不足
    採信，堪認被告係自行交付郵局帳戶存摺、提款卡及密碼予
    他人使用無訛。
  ③被告雖辯稱現係假釋出監付保護管束中，若提供帳戶恐遭判
    刑將可能撤銷假釋，不可能甘冒風險云云，然以本院審理案
    件之經驗，提供人頭帳戶之代價非僅4,000、5,000元之譜，
    亦不乏給予數萬元、免費食宿數日作為報酬者，而提供帳戶
    者是否主觀上具備幫助詐欺、洗錢之故意而獲致有罪判決，
    亦需法院個案認定判斷，判處無罪之案例所在多有，風險評
    估更見仁見智，是以被告上開辯詞，亦不能作為其有利之認
    定，附此敘明。
  ④被告將郵局帳戶之存摺及提款卡、密碼提供他人使用，主觀
    上對他人取得上開物品後可能供作財產犯罪使用一事應有預
    見，又雖無證據證明被告明知不詳成年人取得郵局帳戶係用
    以實行何種犯罪，然嗣後用於詐欺取財犯罪，顯不違反被告
    本意，自堪認被告主觀上有容任他人利用郵局帳戶犯詐欺取
    財罪之不確定幫助犯意，被告上開所辯均無可取。
  ㈡綜上，本案事證皆已明確，被告犯行均堪認定，應予依法論
    科。
二、論罪科刑：
  ㈠刑法上之幫助犯，係以幫助之意思，對於正犯資以助力，而
    未參與實施犯罪之行為者而言（最高法院49年台上字第77號
    判例意旨參照）。本案被告僅提供郵局帳戶予不詳成年人使
    用，亦無證據證明被告有何參與詐欺取財犯行之構成要件行
    為，應屬出於幫助之意思，而對於不詳成年人遂行詐欺取財
    犯行資以助力，為幫助犯。核被告所為，係犯刑法第30條第
    1 項前段、第339 條第1 項之幫助詐欺取財罪。
  ㈡被告以幫助之意思，參與構成要件以外之行為，均依刑法第3
    0條第2 項規定，按正犯之刑減輕之。
  ㈢爰以行為人之責任為基礎，審酌被告提供金融帳戶相關資料
    予不詳成年人不法使用，非但助長社會詐欺財產犯罪之風氣
    ，致使無辜民眾受騙而受有財產上損害，亦擾亂金融交易往
    來秩序，危害社會正常交易安全，復因被告提供金融帳戶，
    造成執法機關不易查緝犯罪行為人之真實身分，更增加被害
    人求償上之困難，實無可取，另被告始終矢口否認犯行，難
    認其犯後態度良好；兼衡其素行、犯罪動機、目的、手段、
    情節、告訴人林淑貞蒙受財產損失之程度等一切情狀，量處
    如主文所示之刑，並諭知易科罰金之折算標準。 
 三、不另為無罪部分：
  ㈠公訴及移送併辦意旨另以：被告基於幫助掩飾、隱匿特定犯
    罪所得本質、來源及去向之不確定犯意，於前述事實欄所示
    時、地將其申設之郵局帳戶提供予不詳成年人，後告訴人林
    淑貞匯入99,857元、50,123元，以此方式幫助掩飾、隱匿該
    詐欺取財犯罪所得之去向。另該不詳成年人持郵局帳戶資料
    向統一超商股份有限公司申辦交貨便（服務代碼：Z0000000
    0000），並在臉書張貼應徵工作（代工）訊息，告訴人黃湘
    涵瀏覽前開訊息而與其聯繫後，不詳成年人向告訴人黃湘涵
    佯稱：需寄送郵局提款卡領取補貼金云云，致告訴人黃湘涵
    陷於錯誤，而於110年10月21日15時2分許，前往高雄市○○區
    ○○路00號「統一超商清華門市」，將所有之中華郵政股份有
    限公司大社郵局局號：0000000號、帳號：0000000號帳戶提
    款卡，以交貨便方式寄送至桃園市○○區○○路000號「統一超
    商國安門市」。因認被告所為，係涉犯刑法第30條、洗錢防
    制法第14條第1項違背同法第2 條第2 款之幫助洗錢罪（提
    起公訴部分），及刑法第30條、第339 條第1 項之幫助詐欺
    取財（移送併辦部分）。
  ㈡犯罪事實應依證據認定之，無證據不得認定犯罪事實；被告
    或共犯之自白，不得作為有罪判決之唯一證據，仍應調查其
    他必要之證據，以察其是否與事實相符；又不能證明被告犯
    罪者，應諭知無罪之判決，刑事訴訟法第154條第2項、第15
    6條第2項、第301條第1項分別定有明文。又按刑事訴訟法第
    161條已於91年2月8日修正公布，其第1項規定：檢察官就被
    告犯罪事實，應負舉證責任，並指出證明之方法。因此，檢
    察官對於起訴之犯罪事實，應負提出證據及說服之實質舉證
    責任。倘其所提出之證據，不足為被告有罪之積極證明，或
    其指出證明之方法，無從說服法院以形成被告有罪之心證，
    基於無罪推定之原則，自應為被告無罪判決之諭知。
  ㈢刑法第13條第2 項之不確定故意（學理上亦稱間接故意、未
    必故意），與第14條第2 項之有認識過失，法文中皆有「預
    見」二字，乃指基於經驗法則、論理法則，可以預料得見如
    何之行為，將會有一定結果發生之可能，而其區別，端在前
    者之行為人，對於構成犯罪之事實（包含行為與結果，即被
    害之人、物和發生之事），預見其發生，而此發生不違背本
    意，存有「認識」及容任發生之「意欲」要素；後者則係行
    為人對於構成犯罪之事實，雖然預見可能發生，卻具有確定
    其不會發生之信念，亦即祇有「認識」，但欠缺希望或容任
    發生之「意欲」要素；是判斷犯罪究竟屬於不確定故意或過
    失，該犯罪之結果，固係重要之依據，然非以此為限，其復
    參酌行為之前與行為之際各外在情狀，當較能精確把握（最
    高法院100 年度台上字第3890號判決意旨參照）。次按刑法
    上幫助之行為，須有幫助他人犯罪之意思，如無此種故意，
    基於其他原因，以助成他人犯罪之結果，尚難以幫助論。又
    按行為人提供金融帳戶提款卡及密碼予不認識之人，固非屬
    洗錢防制法第2條所稱之洗錢行為，不成立一般洗錢罪之正
    犯；然行為人主觀上如認識該帳戶可能作為收受、提領特定
    犯罪所得使用，他人提領後會產生遮斷資金流動軌跡以逃避
    國家追訴、處罰之效果，仍基於幫助之犯意而提供，則應論
    以幫助犯一般洗錢罪（108年度台上大字第3101號裁定意旨
    參照）。
  ㈤經查本案情形，卷內尚無證據證明被告主觀上確有認識自己
    之帳戶可能作為收受、提領特定犯罪所得使用，他人提領後
    會產生遮斷資金流動軌跡以逃避國家追訴、處罰之效果，又
    將交付之金融帳戶用以申辦便利商店交貨便，進而於網路上
    騙取他人之帳戶，亦非屬常見，此情未必為一般民眾可以知
    曉，或廣為媒體或網路所宣傳、報導，實屬被告主觀預見範
    圍之外。揆諸前揭說明，被告所為除前述構成幫助詐欺取財
    罪外，尚難論以洗錢防制法第14條第1 項之洗錢罪之正犯或
    幫助犯，公訴意旨認被告所為構成刑法第30條、洗錢防制法
    第14條第1項違背同法第2 條第2 款之幫助洗錢罪，容有未
    洽，另併辦部分亦不能證明被告主觀上知悉將用以申辦便利
    商店交貨便等情如前述，惟此等部分與被告所犯幫助詐欺罪
    部分，均具想像競合犯之裁判上一罪關係，爰不另為無罪之
    諭知，附此說明。
據上論斷，依刑事訴訟法第299 條第1 項前段，判決如主文。
本案經檢察官唐道發提起公訴，檢察官楊景舜、陳力平移送併辦
，檢察官高永棟到庭執行職務。　
中　　華　　民　　國　　111 　年　　4 　　月　　12　　日
                  刑事第二庭  審判長法　官  王福康
　　　　　　　　　                  法　官  李  岳
　　　　　　　　　　　　　　　　　　法　官  鄭富容
以上正本證明與原本無異。
如不服本判決應於收受送達後20日內向本院提出上訴書狀，並應
敘述具體理由；其未敘述上訴理由者，應於上訴期間屆滿後20日
內向本院補提理由書(均須按他造當事人之人數附繕本)「切勿逕
送上級法院」。　　　　　　　　　　　　　　　　　　　　
中　　華　　民　　國　　111 　年　　4 　　月　　12　　日
                                    書記官  耿珮瑄
附錄本案論罪科刑法條：
中華民國刑法第30條
（幫助犯及其處罰）
幫助他人實行犯罪行為者，為幫助犯。雖他人不知幫助之情者，
亦同。
幫助犯之處罰，得按正犯之刑減輕之。
中華民國刑法第339條
（普通詐欺罪）
意圖為自己或第三人不法之所有，以詐術使人將本人或第三人之
物交付者，處5年以下有期徒刑、拘役或科或併科50萬元以下罰
金。
以前項方法得財產上不法之利益或使第三人得之者，亦同。
前二項之未遂犯罰之。